---
title: "PR16"
author: "Daniela Escudero"
date: "2026-05-05"
output: html_document
---

```{r setup, include=FALSE}
knitr::opts_chunk$set(echo = TRUE)
```

# Introducción

Cuando tenemos una variable con **dos categorías de respuesta (binaria)**, existe la posibilidad de codificarla como *dummy*, donde:

- **0** = no hacer / que no pase algo
- **1** = hacer / que pase algo

Por ejemplo, el valor **0** podría ser *suspender* el examen de matemáticas y **1** *aprobar* dicho examen.

En lugar de estimar la respuesta directamente, la **regresión logística** modela la **probabilidad** de que Y pertenezca a una determinada categoría:

$$\log\left(\frac{p}{1-p}\right) = \beta_0 + \beta_1 X_1 + \beta_2 X_2 + \ldots + \beta_k X_k$$

# Carga de librerías y datos

```{r librerias}
paquetes <- c("haven", "tidyverse")
nuevos <- paquetes[!(paquetes %in% installed.packages()[,"Package"])]
if (length(nuevos)) install.packages(nuevos, repos = "https://cloud.r-project.org")

library(haven)
library(tidyverse)
```

```{r carga-datos}
pisa <- read_sav("/Users/daniescu/Desktop/USAL/UNIVERSIDAD/CLASE/SOCIOLOGÍA/CUARTO/SEGUNDO CUATRI/DATA SCIENCE/PRACTICA 16/PISA22SP.sav")

names(pisa) <- tolower(names(pisa))

pisa <- pisa %>%
  mutate(
    mates  = as.numeric(mates),
    lectu  = as.numeric(lectu),
    heduc  = as.numeric(heduc),
    genero = as_factor(genero)
  ) %>%
  filter(genero %in% c("Female", "Male")) %>%   # conservar solo categorías válidas
  mutate(genero = droplevels(genero))            # eliminar niveles vacíos sobrantes
```

# Preparación de los datos

```{r summary-mates}
summary(pisa$mates)
```

```{r recodificacion}
# Calcular el tercer cuartil (3rd Qu.)
tercer_cuartil <- quantile(pisa$mates, 0.75)

# Recodificar la variable
pisa$mates_r <- ifelse(pisa$mates > tercer_cuartil, 1, 0)
levels(pisa$mates_r) <- c("Normales", "Buenos")
summary(pisa$mates_r)
```

# Modelo logístico simple

```{r logit-simple}
logit <- glm(mates_r ~ lectu, binomial, pisa)
summary(logit)
```

```{r or-simple}
exp(coef(logit))
exp(confint(logit))
```

# Modelo logístico múltiple

```{r logit-multiple}
logit2 <- glm(mates_r ~ genero + heduc + lectu, binomial, pisa)
summary(logit2)
```

```{r or-multiple}
exp(coef(logit2))
exp(confint(logit2))
```

El **coeficiente logit** ($b_k$) indica cuánto aumenta el logit cuando la variable $k$ varía en una unidad, manteniendo constante el resto. En el caso de $b_0$, el coeficiente es el logit correspondiente al caso con cero en todas las variables independientes. El logit puede transformarse en una **razón** ($\theta$) o **cociente de razones** ($\omega_k$) hallando su antilogaritmo ($e^{b_k}$).

# Probabilidades predichas

## Modelo simple

```{r curva-simple}
rango_lectu <- data.frame(
  lectu = seq(min(pisa$lectu, na.rm = TRUE),
              max(pisa$lectu, na.rm = TRUE),
              length.out = 300)
)
rango_lectu$prob <- predict(logit, newdata = rango_lectu, type = "response")

ggplot(rango_lectu, aes(x = lectu, y = prob)) +
  geom_line(color = "#2980b9", size = 1.3) +
  geom_hline(yintercept = 0.25, linetype = "dashed", color = "gray50") +
  labs(
    title    = "Probabilidad predicha de obtener buenas notas en Matemáticas",
    subtitle = "Modelo simple — predictor: puntuación en Lectura",
    x        = "Puntuación en Lectura",
    y        = "P(mates_r = 1)"
  ) +
  ylim(0, 1) +
  theme_minimal(base_size = 13)
```

## Modelo múltiple

```{r curva-genero}
grid <- expand.grid(
  lectu  = seq(min(pisa$lectu, na.rm = TRUE),
               max(pisa$lectu, na.rm = TRUE), length.out = 200),
  genero = levels(pisa$genero),
  heduc  = mean(pisa$heduc, na.rm = TRUE)
) %>%
  mutate(genero = factor(genero, levels = levels(pisa$genero)))

grid$prob <- predict(logit2, newdata = grid, type = "response")

ggplot(grid, aes(x = lectu, y = prob, color = genero, linetype = genero)) +
  geom_line(size = 1.2) +
  scale_color_manual(values = c("#9b59b6", "#3498db")) +
  labs(
    title    = "Probabilidad predicha — Modelo múltiple",
    subtitle = "Género + Educación del padre + Puntuación en Lectura",
    x        = "Puntuación en Lectura",
    y        = "P(mates_r = 1)",
    color    = "Género",
    linetype = "Género"
  ) +
  ylim(0, 1) +
  theme_minimal(base_size = 13)
```